【裁判字號】    96,家上,177
【裁判日期】    980630
【裁判案由】    離婚
【裁判全文】
臺灣高等法院民事判決                 96年度家上字第177號
上  訴  人  甲○○
被 上訴 人  乙○○
                        學
上列當事人間請求離婚事件，上訴人對於中華民國95年9月4日臺
灣新竹地方法院95年度婚字第123號第一審判決提起上訴，本院
於98年6月24日言詞辯論終結，判決如下：
    主  文
上訴駁回。
第二審訴訟費用由上訴人負擔。
    事實及理由
一、被上訴人未於言詞辯論期日到場，核無民事訴訟法第386條
    所列各款情形，依上訴人聲請，由其一造辯論而為判決。
二、本件上訴人為臺灣地區人民，被上訴人為大陸地區人民，依
    臺灣地區與大陸地區人民關係條例第52條第2項規定，判決
    離婚之事由，應依臺灣地區之法律，合先敘明。
三、上訴人主張：上訴人於民國94年2月26日與被上訴人結婚，
    兩造約定婚後被上訴人辦理退休或留職停薪來台，詎被上訴
    人未遵約定，以請假方式來台，致不能履行同居之義務，無
    法盡夫妻之責，被上訴人顯屬欺騙；且兩造個性亦不合，無
    法長期相處，上訴人自無必要幫被上訴人辦理入境手續。被
    上訴人無正當理由不與上訴人同住，顯係惡意遺棄上訴人在
    繼續狀態中，爰依民法第1052條第1項第5款訴請離婚。原審
    為上訴人敗訴之判決，上訴人不服提起上訴，其上訴聲明：
    (1)原判決廢棄。(2)准上訴人與被上訴人離婚。
四、被上訴人未於言詞辯論期日到庭，惟據其所提書狀陳述略以
    ：上訴人所言均不實。被上訴人原在學校擔任教職，西元
    2004年7月兩造經由網路認識，西元2005年2月24日上訴人親
    至被上訴人大陸住所，當時被上訴人向上訴人陳明，被上訴
    人有工作尚未退休，也不可能留職停薪到臺灣居住，但上訴
    人稱其可至被上訴人處居住。雙方商定後於西元2005年2月
    26日辦理結婚登記，婚後被上訴人於同年9月10日赴台居住5
    個月。被上訴人嗣因學校工作關係暫返大陸後，因上訴人未
    能幫被上訴人辦理入臺手續，致被上訴人未能入境與上訴人
    共同生活。故造成目前各居一方之現狀應歸責於上訴人。再
    者，被上訴人在台期間，善待上訴人家人，孝敬長者，於上
    訴人智障女兒放假返家時亦盡力照顧，夫妻感情並未達破裂
    無法復原程度等語，資為抗辯。答辯聲明：上訴駁回。
五、兩造於94年2月26日結婚，現婚姻關係仍存續中，有戶籍謄
    本可稽（見原審卷第7頁）。
六、上訴人主張被上訴人無正當理由拒不履行同居義務，爰依民
    法第1052條第1項第5款規定請求離婚云云。被上訴人則以前
    詞置辯。經查：
(一)按夫妻互負同居之義務。夫妻之一方以惡意遺棄他方在繼續狀
  態中者，他方得向法院請求離婚。民法第1052條第1項第5款定
  有明文。夫妻之一方無正當理由而與他方別居，固屬違背同居
  義務，惟同法第1052條第5款所謂以惡意遺棄他方，不僅須有
  違背同居義務之客觀事實，並須有拒絕同居之主觀情事始為相
  當（最高法院40年台上字第91號判例參照）。又夫妻應互愛並
  誠摯相待，而同居乃夫妻雙方和諧協力始克達成，倘夫妻之一
  方無意與他方同居，不提出其一己之協力，並謂他方不與其同
  居，係惡意遺棄，而以之為由訴請判決離婚，於法自難謂為合
  。最高法院89年度台上字第517號裁判見解亦同，可供參酌。
(二)上訴人主張兩造約定婚後被上訴人應辦理退休或留職停薪來台
  云云，然此據被上訴人堅詞否認，上訴人就此復未能舉證以實
  其說，前開主張顯無足採信。證人即上訴人之友蔣承剛固於原
  審證述：被上訴人曾向伊太太表示不回來，亦不辦理大陸工作
  退休云云（見原審卷第34頁）。惟證人蔣承剛前述證言乃傳聞
  證據，本難採為論斷之依據。況承前述，並無任何證據可資證
  明兩造曾有被上訴人婚後須辦理退休或留職停薪之約定，自不
  得執此認被上訴人有辦理退休或留職停薪之義務。
(三)次查，被上訴人於94年9月10日入境，於95年2月2日出境，有
  內政部警政署入出境管理局95年4月18日境信伶字第095101411
  60號函附被上訴人入出國日期證明書在卷可憑（見原審卷第24
  、25頁）。足見被上訴人辯稱其於婚後確曾向工作機關請假赴
  台與上訴人共同生活長達近5個月，嗣因工作關係返回大陸乙
  節非虛。上訴人亦自承被上訴人確仍於大陸擔任教職（見原審
  卷第22頁），則被上訴人因工作關係返回大陸，難謂係無正當
  理由拒不履行同居義務。
(四)又大陸地區人民為臺灣人民配偶，申請進入臺灣地區團聚，須
  由在臺灣地區親屬代向入出國及移民署各縣市服務站申請，該
  署並不受理郵寄申請，此觀大陸地區人民申請進入臺灣地區送
  件須知─配偶來臺團聚之規定甚明。查上訴人於原審當庭陳明
  ：被上訴人入境須重新聲請，但伊不要幫被上訴人辦理聲請入
  境，因伊認為被上訴人欺騙伊，伊沒有必要幫被上訴人聲請入
  境（見原審卷第48頁）。於上訴狀陳稱被上訴人申請來臺有何
  意義（見本院卷第6頁），嗣於本院言詞辯論時復再次表明不
  願幫被上訴人辦理入臺手續。顯見被上訴人未能再次入境與上
  訴人共同生活，實因上訴人拒不代其辦理入臺申請手續所致。
  再者，觀諸卷附95年2月16日被上訴人寄予上訴人之電子郵件
  記載：「你那天晚上說要分手，我想你是不是好好想想，給我
  一個機會，也給自己一個機會，我們能在一起實在是不容易，
  我的想法是你把我的申請入台的手續辦好寄過來，我向學校領
  導請求讓我過去，可能是一個月，也可能是半年，這個問題交
  給你，如果你想讓我住一個月，我就住一個月，如果想讓我住
  半年就住半年，請你給我一個答覆，我明天好向學校領導說說
  」（見原審卷第9頁），益證被上訴人主觀上並無拒絕履行同
  居義務之意。而上訴人以兩造個性不合，難以共同生活為由，
  拒不盡其代辦入臺申請手續之協力義務，致被上訴人無法入境
  同住，揆諸前揭說明，被上訴人未能履行同居義務，實屬可歸
  責於上訴人，自難認被上訴人有惡意遺棄之情事。
七、從而，上訴人依民法第1052條第1項第5款規定訴請離婚，洵
    屬無據，不應准許。原審為上訴人敗訴之判決，並無違誤。
    上訴意旨指摘原判決不當，求予廢棄改判，為無理由，應予
    駁回。
八、據上論結，本件上訴為無理由，依民事訴訟法第463條、第
    385條第1項前段、第449條第1項、第78條，判決如主文。
中    華    民    國    98    年    6     月    30    日
                  民事第一庭
                      審判長 法  官 張耀彩
                             法  官 林金吾
                             法  官 盧彥如
正本係照原本作成。
如不服本判決，應於收受送達後20日內向本院提出上訴書狀，其
未表明上訴理由者，應於提出上訴後20日內向本院補提理由書狀
（均須按他造當事人之人數附繕本）上訴時應提出委任律師或具
有律師資格之人之委任狀；委任有律師資格者，另應附具律師資
格證書及釋明委任人與受任人有民事訴訟法第466條之1第1項但
書或第2項（詳附註）所定關係之釋明文書影本。
中    華    民    國    98    年    6     月    30    日
                             書記官 鄭兆璋
附註：
民事訴訟法第466條之1（第1項、第2項）：
對於第二審判決上訴，上訴人應委任律師為訴訟代理人。但上訴
人或其他法定代理人具有律師資格者，不在此限。
上訴人之配偶、三親等內之血親、二親等內之姻親，或上訴人為
法人、中央或地方機關時，其所屬專任人員具有律師資格並經法
院認為適當者，亦得為第三審訴訟代理人。


司法院資訊處製作；財團法人民間司法改革基金會備份。
